臺灣高等法院刑事判決　　　　　　　　　　　　　 九十二年度上易字第三四三六號
　　上　訴　人　臺灣臺北地方法院檢察署檢察官
　　被　　　告　甲○○
右上訴人因被告傷害案件，不服臺灣臺北地方法院九十一年度易字第九五三號，中華
民國九十二年八月二十八日第一審判決（聲請簡易處刑案號：臺灣臺北地方法院檢察
署九十年度偵字第一四四八三號），提起上訴，本院判決如左：
    主  文
上訴駁回。
    理  由
一、公訴意旨略以：被告甲○○於民國九十年六月二十四日十六時許，在臺北市大安
    區○○○路○段八十八號麥當勞餐廳內，因與蔡宏良就債務糾紛談判末果，竟基
    於傷害故意，與蔡宏良之叔父乙○○及丙○○發生互毆（丙○○經原審以傷害人
    之身體，處拘役三十日，得易科罰金確定；乙○○經原審以共同以強暴妨害人行
    使權利，處拘役三十日，得易科罰金確定，均已執行完畢），致乙○○受有右手
    擦腫傷、丙○○受有右腰部擦傷之傷害，因認被告涉犯刑法第二百七十七條第一
    項之傷害罪嫌等語。
二、按犯罪事實應依證據認定之，無證據不得推定其犯罪事實。不能證明被告犯罪者
    ，應諭知無罪之判決，刑事訴訟法第一百五十四條第二項、第三百零一條第一項
    分別定有明文。次按告訴人之告訴，係以使被告受刑事訴追為目的，是其陳述是
    否與事實相符，仍應調查其他證據以資審認，最高法院五十二年台上字第一三０
    ０號判例意旨可資參照。又認定犯罪事實所憑之證據，雖不以直接證據為限，間
    接證據亦包括在內；然無論直接或間接證據，其為訴訟上之證明，須於通常一般
    之人均不致於有所懷疑，而得確信其為真實之程度者，始得據之為有罪之認定，
    倘其證明尚未達到此一程度，而有合理性懷疑之存在，無從為有罪之確信時，自
    應為被告無罪之判決，最高法院七十六年度台上字第四九八六號判例意旨亦可參
    照。
三、本件公訴人認被告涉犯傷害罪嫌，係以被告自白、告訴人乙○○、丙○○之指訴
    ，及證人李其寧即當時在場之人於憲偵中供述，暨驗傷診斷書二紙在卷可稽為據
    。惟訊之被告堅詞否認有右揭傷害犯行，辯稱：伊因帳冊被奪走，為要搶回帳冊
    ，被丙○○打，伊沒有動手打他，乙○○則碰都沒有碰到，又事發後，告訴人即
    已由警察帶走，如有受傷，當天為何不去驗傷，且驗傷單所載之傷與告訴人所說
    的傷亦不相同等語。
四、經查：
    （一）告訴人乙○○、丙○○經原審、本院傳喚均未到庭，依其等於憲兵隊、警
          局、偵查中之陳述，及渠等於被訴傷害、妨害自由案件中，原審另案調查
          時之供述觀之，其二人指訴遭被告傷害之過程，分述如下：
          １、告訴人乙○○於九十年六月二十四日警詢時供稱：姪子蔡宏良與王尚
              勇係僱傭關係，約定於九十年六月二十四日十六時在臺北市○○○路
              三段八十八號地下一樓麥當勞內談論帳目問題，蔡宏良遂與伊及蔡宏
              明、丙○○四人一同前往商討，卻於十六時二十分許要離去時發生推
              擠拉扯，造成伊右手擦傷，伊離去是因為拉扯造成手部受傷流血欲前
              往醫院等語（見臺北市政府警察局大安分局刑案偵查卷宗）；九十年
              六月二十四日檢察官偵訊時陳述：蔡宏良告訴伊，甲○○要找他去對
              帳單伊才去，伊與甲○○拉扯受傷等詞（見臺灣臺北地方法院檢察署
              九十年度核退字第一０一五號偵查卷）；九十年六月二十八日於臺北
              市南區憲兵隊詢問時指陳：伊於九十年六月二十四日下午四時許，在
              臺北市○○○路上的麥當勞地下室中，甲○○夥同二人，約談伊姪子
              與甲○○談債務問題，一言不和，甲○○夥同二人出手毆打伊和蔡東
              霖，一共有三人毆打，有無持兇器不知道，但手傷似非單純毆打所致
              ，被毆打之部位主要是右手掌背部被毆打，擦傷及腫脹等詞（見臺灣
              臺北地方法院檢察署九十年度偵字第一四四八三號偵查卷第七頁）；
              於九十一年二月二十六日檢察官偵訊中陳述：當時伊、甲○○、蔡宏
              良、丙○○在談帳單之事，之後伊與甲○○在揮抓，所以伊的手受傷
              流血，而丙○○要帶伊上樓，甲○○由後面要打伊，結果打到丙○○
              等語（見上開偵查卷第三十四頁）；於原審九十一年八月二十七日另
              案調查時，經訊問為何手受傷時，陳稱：伊不知道拉扯時碰到什麼（
              見原審九十一年簡字第二三００號刑事卷宗第二十五頁）；於九十一
              年十月三日原審另案訊問時指述對帳單不是蔡宏良每天交給店裡的對
              帳單，甲○○說蔡宏良在他那裡上班，有事情當人頭是應該的，伊認
              為是豈有此理，這時候我們因而發生拉扯，伊的手可能去刮傷，蔡東
              霖就趕快要送伊去就醫，伊要上樓去擦藥，甲○○就阻擋伊，麥當勞
              經理要阻止甲○○，和丙○○都抓不住，伊與甲○○在地下室有拉扯
              ，但是在樓上就沒有拉扯等詞。
          ２、告訴人丙○○於九十年六月二十四日另案警詢時陳述：當日甲○○約
              其姪子蔡宏良到臺北市○○○路○段八十八號麥當勞店內談債務問題
              ，蔡宏良約我及乙○○一起前往，我在旁邊吃飯，沒聽清楚他們談的
              內容，只知道最後一言不合，我與蔡宏良、乙○○離開，沒想到王尚
              勇便動手打乙○○，我勸架將甲○○架開，而我也被甲○○打傷，王
              尚勇之傷害是勸架拉扯時受傷，我沒有動手，反而被甲○○打傷等詞
              （見臺北市政府警察局大安分局刑案偵查卷宗）；九十年六月二十四
              日檢察官偵訊中指稱：因蔡宏良跟我說欠老闆七十萬元，我跟他一起
              去那，後來甲○○與我哥哥乙○○吵架、扭打，我過去勸架，我們離
              開是因乙○○受傷，我要送乙○○去車上，甲○○用腳踹我肚子，用
              手機打我頭等語（見臺灣臺北地方法院檢察署九十年度核退字第一０
              一五號偵查卷）；於九十年六月二十八日在臺北市南區憲兵隊詢問中
              陳稱：九十年六月二十四日下午四時許，在臺北市○○○路麥當勞地
              下室內，甲○○與我姪子商談債務問題，一言不和，甲○○與我哥哥
              乙○○發生扭扯，我上前勸架，甲○○遂開始朝我毆打，至麥當勞外
              面才停止，共有三人毆打我，除甲○○外，不知其餘二人為何人。到
              麥當勞外面時，甲○○有拿我的手機敲打我的頭部，我沒有還擊，但
              有發生扭扯，後來甲○○的朋友又過來抓著我，甲○○用腳踢我的肚
              子，我被毆打頭部及腹部，頭部瘀腫，腹部擦傷等語（見臺灣臺北地
              方法院檢察署九十年度偵字第一四四八三號偵查卷第九頁）；九十年
              十月二十六日，於檢察官偵查中陳述：是因為甲○○打乙○○，我才
              把他推開一詞（見臺灣臺北地方法院檢察署檢察官九十年度偵字第一
              九九二七號偵查卷第十九頁反面）；於原審九十一年八月二十七日另
              案調查時指陳：乙○○與甲○○二人在拉扯，我在旁邊吃麥當勞，我
              是看乙○○被甲○○打，我去阻擋等語（見原審九十一年度簡字第二
              三００號刑事卷宗第二十四頁）；於九十一年十月三日原審訊問時陳
              稱：甲○○與乙○○二人在拉扯間，甲○○追來踢我自己跌倒，王尚
              勇還拿手機砸我的頭，我有推他，他有踢我，我與甲○○有抱在一起
              拉扯等詞。
    （二）由上開告訴人乙○○、丙○○之指述可知，告訴人乙○○陳述其手受傷之
          經過係因與被告發生拉扯所致，惟對於是否為被告故意傷害造成，告訴人
          乙○○則含糊陳稱不知道是碰到什麼、可能刮傷等詞。又告訴人丙○○雖
          指述因看到乙○○與被告拉扯、扭打，或乙○○遭被告毆打，伊要上前勸
          架，遭被告毆打，用手機砸伊的頭、用腳踹踢伊肚子等事實，然觀之蔡東
          霖所提出之臺北市立忠孝醫院驗傷診斷書記載，其僅受有右側腹部二十乘
          以一點五公分之擦傷，如其指稱屬實，則受傷部位應尚有頭部，受傷情形
          應係腫脹、瘀傷，而非擦傷，顯然告訴人所指之被傷害情形，與驗傷單所
          載並不相符。且對於乙○○與被告之間何以會有拉扯之情形發生，告訴人
          二人均吱唔其詞，避重就輕未加以詳述。另丙○○、乙○○究係被被告一
          人所傷，或係由被告夥同另二人所傷，告訴人之指述亦不一致，與在場證
          人李其寧、郭長庚所為在場人數及過程之證述（詳後述）亦不相符。
    （三）反之，證人即當時在場之蔡宏良及被告友人李其寧，於九十年六月二十九
          日在臺北市南區憲兵隊詢問時陳述：當時情形為蔡宏良與甲○○相約台大
          對面的麥當勞地下室見面，相談三至五分鐘之後，蔡宏良的二位叔叔就不
          請自來，於是就換了一桌開始討論帳務問題，到了對帳時，乙○○以八十
          九年二月份的帳單來否認蔡宏良侵占的事實，並問甲○○為何不開除蔡宏
          良，反而繼續雇用他，但甲○○說當時他非常缺人看店，亦認為所欠之款
          數可以用蔡宏良的薪水來扣除，故而續用，之後乙○○又以甲○○店中所
          放置之電動玩具害蔡宏良被警察抓到而多了一項賭博之前科，然後乙○○
          一直以此事對甲○○叫罵，而此時丙○○又出言恐嚇威脅甲○○，並揚言
          砍斷甲○○的腿，甲○○受到威脅時表示不服，而丙○○便動手毆打王尚
          勇的頭部，之後在伊與蔡宏良的勸阻之下，丙○○才又坐下，之後乙○○
          以台語大罵甲○○，並動手去搶甲○○的手抄帳冊及存摺，甲○○大喊有
          人搶劫之後，遂上前欲取回乙○○手上之帳冊及存摺，但被丙○○隔開，
          並用手毆打甲○○，兩人開始在樓梯間推擠，經麥當勞客人將兩人拉開後
          ，乙○○、蔡宏良先行上樓，而丙○○則留在樓梯間，之後情形伊沒有注
          意，伊閃避而上了樓，後見丙○○上樓來並與乙○○、蔡宏良一同搭車離
          去等語（見臺灣臺北地方法院檢察署九十年度偵字第一四四八三號偵查卷
          宗第十一頁反面）；於原審審理時復證稱伊有手機放在甲○○店裡要取回
          ，剛好蔡宏良說他那一天要跟甲○○見面，所以就找伊一起去，蔡宏良約
          伊在麥當勞見面，當時伊、甲○○、蔡宏良、蔡宏良二位叔叔，一共是五
          個人在場，甲○○和蔡宏良他們三人在談帳的事情，在對帳冊，蔡宏良的
          叔叔質疑說為何懷疑蔡宏良會偷錢還僱用他，後來是蔡宏良瘦的叔叔說他
          們店裡有電動玩具機台，甲○○是老闆，既然要蔡宏良當人頭，一個月要
          給新臺幣（下同）二十萬元，因為是用臺語講，甲○○聽不懂，還一直在
          講蔡宏良污錢的事情，講一講就說你們看，這是我的存摺，這些錢到那裡
          去了，然後那個比較瘦的叔叔就把帳冊及存摺一把抓走，轉身離開走上樓
          梯，蔡宏良也跟著上去，甲○○要從胖的叔叔那邊出來去追瘦的叔叔，胖
          叔叔就雙手抓住甲○○雙臂，並且轉頭對瘦的叔叔說老大你先走，甲○○
          掙脫並且喊命，要追到樓時候，胖叔叔就從後面一手抱住甲○○的腰，一
          手拉甲○○的手臂，把甲○○往後拉下來，伊就跑上去到麥當勞一樓，沒
          有看到下面的情形，但是有聽到有人說先生你們不要這樣子，伊站在一樓
          點餐區大門跟地下室樓梯間回頭看的時候，看到甲○○拚命想從地下室往
          上衝的樣子，那個胖叔叔就站在比甲○○高一點的階梯上面，正面攔阻王
          尚勇，一手捶打甲○○的背部，在過程中還有抓著甲○○去撞樓梯的扶手
          ，後來兩個人一直抱在一起就到了一樓的樓面，那個比較瘦的叔叔在麥當
          勞門口外面右手高舉在空中劃圈圈，就有一台白色的車子從台大那邊迴轉
          ，在麥當勞門口停下來，當時因為伊在注意那個瘦叔叔的姿勢，所以不知
          道甲○○和胖叔叔怎麼分開，但是那個胖叔叔有從伊的旁邊跑出去門外，
          甲○○跟在後面追出去，過大門之後，在外面甲○○有追到，那個胖叔叔
          用手用力把甲○○推開，甲○○眼鏡和鞋子都掉落在地上，甲○○背對著
          伊躺在地上等語，而經原審訊問被告跟胖叔叔在樓梯間有何動作時，證人
          李其寧復證稱甲○○就是在胖叔叔用右手捶甲○○左背時，舉起右手彎曲
          握拳保護自己的耳朵跟後腦，甲○○身體往上擠，之後胖叔叔就把甲○○
          抓住往右邊的扶手撞，胖叔叔自己也有撞到扶手，撞在腰部的位置等語（
          原審九十一年十一月六日訊問筆錄），與被告辯稱帳冊遭告訴人乙○○、
          丙○○搶走要追回之情節及被告提出之三軍總醫院診斷證明書記載被告右
          前臂兩處擦傷（各二點五乘以一平方公分及一點八乘以十平方公分）相符
          。而證人郭長庚即麥當勞員工於九十年九月二十四日警詢時陳述：當天是
          下午（詳細時間不記得）在我們店裡有客人發生糾紛，我原本是在一樓工
          作，我們店裡員工跟我說地下一樓有客人說話聲音很大聲，請我下樓去處
          理，我下去巡察時，並未發現有異狀，又回到一樓工作，過沒多久，店內
          員工跟我講地下室又有客人發生爭執，當我要去處理時，就看見甲○○及
          丙○○（經警方提示照片指認）在一樓樓梯口相互拉扯我就上前要將雙方
          隔開，他們兩人有分開一下，我記得甲○○對丙○○說『你為什麼要拿走
          我的東西』，丙○○有回話說『我沒有拿你的東西』，丙○○就先離開我
          們店裡，甲○○立即追出去要攔阻丙○○，並拉住丙○○，丙○○就推開
          甲○○，雙方就有肢體摩擦，我和員工、路人上前去將他們雙方分開，突
          然我發現有一部白色自小客車，從車上下來一名男子將丙○○帶上車，那
          部白色自小客車就離開現場」、「（問：甲○○與丙○○二人發生衝突中
          ，有無相互毆打之情事）甲○○為了阻擋丙○○離開，有用拉住丙○○，
          丙○○則要掙脫，兩個人就跌倒在地上，沒有相互毆打的情形等語（見臺
          灣臺北地方法院檢察署九十年度偵字第一九九二七號偵查卷宗第二頁反面
          ）；於九十年十二月二十日檢察官偵訊中又證述：第二次下去時看到王尚
          勇、丙○○二人扭打在一起，我就上前拉開他們，請他們靜下來，有事好
          好講，有聽他們在吵，誰欠誰錢，誰搶誰錢，詳細情形我並不清楚，之後
          他們二人吵來吵去，又衝突起來，後來也一直持續吵到外面，後來就有一
          部車把丙○○載走等詞，有該日筆錄可稽，亦與被告辯稱要將帳冊拿回等
          語一致。按證人李其寧係被告及蔡宏良之朋友，當日李其寧會至現場，乃
          因蔡宏良告以要至該處和被告談事情，遂與蔡宏良一同前往，是其並非應
          被告之邀而目睹現場情形，所為證言應無偏袒之處，且所證亦與實情相符
          ，應認為可採。
    （四）告訴人乙○○、丙○○於警詢、偵訊時雖均否認有傷害被告或取走帳冊之
          情事，然承認被告所有之帳冊在其車上之事實，於原審另案審理時則坦承
          有傷害、恐嚇及妨害被告將帳冊取回等情，經原審另案於九十一年十月二
          十二日以九十年度簡字第三三七三號簡易判決分別以丙○○傷害人之身體
          ，判處拘役三十日，得易科罰金確定、乙○○共同以強暴妨害人行使權利
          ，判處拘役三十日，得易科罰金確定，且均已易科罰金執行完畢，此業經
          原審、本院調閱上開刑事卷宗查閱屬實，又上開刑事簡易判決認定之犯罪
          事實，即係告訴人乙○○對被告所提出之對帳單及存摺記載有意見，欲將
          帳單與存摺帶回研究，而被告不同意欲取回，告訴人乙○○於是基於妨害
          被告行使權利之犯意，出手將被告推開而與被告發生拉扯，告訴人丙○○
          見狀乃基於傷害與恐嚇之犯意，及與告訴人乙○○共同妨害被告行使權利
          之犯意聯絡，上前阻擋被告並出拳毆打被告之右前臂，且向被告恐嚇稱：
          你敢要這筆錢我就打斷你雙腿等語，而妨害被告行使其對該對帳單、存摺
          之所有權，且致使被告受有右前臂兩處各二點五乘一、一點八乘一一平方
          公分之擦傷，並使被告心生恐懼而生危害於被告。
    （五）告訴人乙○○受傷情形為右手手背擦傷、腫二乘一公分，告訴人丙○○受
          傷情形為右側腹部擦傷二十乘以一點五公分，此有臺北市立忠孝醫院驗傷
          診斷書在卷可稽。依其等受傷之部位、傷勢為手背部、腹部擦傷、腫脹觀
          之，與一般遭出拳毆打會造成瘀傷之情形迥然不同，反之，適與告訴人蔡
          其州陳稱離去時不知為何刮傷，及證人李其寧證稱在樓梯間丙○○自己撞
          到腰部等情相符，堪認告訴人乙○○、丙○○之受傷並非被告毆打所致。
    （六）綜上所述，依告訴人之指述、卷附之驗傷診斷書及證人之證詞，尚不足以
          證明告訴人所受之傷係遭被告毆打所致。雖被告於偵訊中承認有與丙○○
          發生拉扯之情事，惟其自始否認毆打告訴人，僅表示：因乙○○將其帳冊
          等物搶走，伊為拿回，故發生攔阻、拉扯之事。按被告固與告訴人丙○○
          有拉扯之情事，然拉扯間並非一定會發生傷害，即便受傷，亦有可能係告
          訴人自行擦、碰撞所致，要難認一定係被告所造成；參以當日係告訴人蔡
          東霖、乙○○、蔡宏良叔姪三人在場與被告談論事情，外面復另有蔡宏明
          駕車等待，乙○○應係自仗人多故敢強行取走被告之帳冊等物，在該等情
          狀下，被告如對告訴人施以傷害，自己當會受到更大之不利，衡情，其應
          無反擊而陷己於險境之必要。是所謂之拉扯，應僅係為取回帳冊等物，試
          圖將告訴人攔阻，所發生之身體接觸，尚難因此即認被告有傷害告訴人之
          犯行。此外，復查無其他積極證據足認被告有公訴人所指之傷害犯行，不
          能證明被告犯罪，應為被告無罪之諭知。
五、原審以事證不足，不能証明被告犯罪，而為無罪判決之諭知，核無不合。檢察官
    以告訴人二人所為確有發生拉扯及被毆打之指證，其基本事實先後並無變異，被
    告亦自承有拉扯扭打情事，且雙方均有受傷，不得主張正當防衛，證人李其寧是
    被告朋友，會否偏袒被告？提起上訴，均應認為無理由，應將其上訴駁回。
據上論斷，應依刑事訴訟法第三百六十八條，判決如主文。
本案經檢察官李良忠到庭執行職務。
中　　　華　　　民　　　國　　九十三　　年　　　一　　　月　　 二十 　　日
                              臺灣高等法院刑事第二十一庭
                                  審判長法  官  葉　騰　瑞
                                        法  官  莊　明　彰
                                        法  官  劉　壽　嵩
右正本證明與原本無異。
不得上訴。
                                        書記官  廖　婷　璇
中　　　華　　　民　　　國　　九十三　　年　　　一　　　月　　 二十 　　日
